【裁判字號】    88,上訴,2622
【裁判日期】    890302
【裁判案由】    殺人未遂等
【裁判全文】
臺灣高等法院臺中分院刑事判決                  八十八年度上訴字第二六二二號
    上  訴  人
    即  被  告  丁○○
    選任辯護人  鐘登科
    選任辯護人  蔡得謙
右上訴人因殺人未遂案件，不服臺灣彰化地方法院八十八年度訴字第五二二號中華民
國八十八年十月十五日第一審判決（起訴案號：臺灣彰化地方法院檢察署八十八年度
偵字第六六三四號），提起上訴，本院判決如左：
      主      文
上訴駁回。
      事      實
一、丁○○於民國八十八年六月十九日下午，曾為機車停放等問題與己○○發生口角
    ，遂心生不滿，於同年月二十一日下午二十時三十分許，在接獲己○○來電約其
    於彰化縣田中鎮○○街田中夜市（起訴書誤載為金夜ＫＴＶ）旁見面後，竟萌殺
    人之犯意，且意圖報復供自己犯罪所用，於當日二十一時許，在彰化縣田中鎮○○街一八五巷一號處，先以塑膠管抽出其機車內之汽油，將之裝填至玻璃瓶內，
    再以毛巾充塞之方式，製成汽油彈爆裂物二枚，旋攜帶該二枚爆裂物前往赴約，
    嗣同日二十二時十五分許，在彰化縣田中鎮○路里○○街一五○號前，丁○○見
    己○○駕駛ＱＡ─六七一七號自用小客車搭載乘客戊○○（起訴書誤載為鴻）前
    來，即基於放火殺人之故意，點燃該二枚汽油彈，接續往己○○前開小客車投擲
    ，其中第一枚擲入己○○車輛之駕駛座，致使該車輛立即起火燃燒，且有延燒引
    爆汽油箱，致波及附近民眾、建築物及車輛之可能，而生公共危險。第二枚汽油
    彈則未擲中車輛而著地引爆燃燒。幸己○○、戊○○二人及時逃離駕駛座，倖免
    於死，惟己○○受有下巴、頸部、胸部百分之五之二度燙傷，戊○○則受有臉部
    、頸部及胸部百分之十之二度燙傷，而ＱＡ─六七一七號小客車，車內駕駛座附
    近燒燬，幸經旁人持滅火器撲滅火勢，未繼續延燒成災。嗣經警據報循線查獲，
    並扣得丁○○所有之玻璃瓶一個、塑膠管一條、毛巾一條及剪刀一把。
二、案經己○○訴由彰化縣警察局田中分局報請，及戊○○訴請臺灣彰化地方法院檢
    察署檢察官偵查起訴。
      理  由
一、訊據被告丁○○固坦承有於右揭時、地製造汽油彈並持向己○○所駕駛之ＱＡ─
    六七一七號自用小客車丟擲之事實不諱，惟矢口否認有放火及殺人之故意，辯稱
    ：伊係要嚇嚇己○○，才製造汽油彈用以防衛，因己○○開車要撞伊，伊才投擲
    汽油彈云云；答辯狀則稱：己○○因嫉妒被告獲得其暗戀之乙○○青睞，長期前
    來被告工作之周記水餃店挑釁、侵擾，並放言要被告「小心」，致使被告心生畏
    懼，八十八年六月十九日下午四時許，己○○又為機車停放問題，與被告發生口
    角，同日下午八時許，己○○再度前來周記水餃店找被告「輸贏」，幸經在場之
    人勸和，始未生意外，同年月二十一日下午八時三十分許，己○○再次來電，約
    被告於同日二十二時許在田中夜市相見，由接聽電話之周鴻彰代轉其欲找被告「
    輸贏」等語，被告於二十二時許，騎機車依約前往田中夜市時，只見己○○下車
    作態欲打被告，又坐回車內駕車向被告衝撞過來，被告及時閃開後，乃棄車奔回
    田中鎮○○街一五○巷一號住處，詎己○○等人竟駕車緊追在後，被告見住處地
    上有玻璃瓶及機車在旁，而彼時己○○、戊○○等人正在屋外鼓譟、叫囂，被告
    一時情急，乃利用前揭玻璃瓶及機車汽油臨時作成汽油彈二枚用以防身，詎被告
    攜帶汽油彈走出屋外欲找己○○理論之際，己○○又再度開車衝撞過來，被告情
    急乃投出第一枚汽油彈企圖阻止己○○上開不法侵害行為，然因彼時天色已暗，
    視線不佳，致汽油彈適巧誤中汽車駕駛座，又因己○○、戊○○等人衝出車外，
    欲再追打被告，被告為阻止其等之不法追打行為，遂向地面投出第二枚汽油彈以
    阻擋其來路，被告投擲汽油彈係企圖排除現在不法之侵害，乃正當防衛，並無放
    火、殺人之故意云云。惟查，右揭犯罪事實業據告訴人己○○、戊○○二人指訴
    甚詳，己○○供稱「當時在新生街一五○號前，我們車子剛停下來，未下車引擎
    尚未熄火，被告距離不到三公尺，就投擲點燃的汽油彈，第一顆丟入我車內駕駛
    座並爆炸起火，然後就起火燃燒，我們立即逃出車外，第二顆汽油彈並未擊中，
    也立即爆炸起火。」等情（見偵卷第六頁背面、原審卷第三四頁），戊○○供稱
    「當時伊坐己○○車子要去ＫＴＶ唱歌，到新生街附近，被告看到我們車子剛停
    好，即丟汽車彈進入車內，伊二人在車內被燒到，就趕緊下車，我們的車子當時
    並未衝撞被告，亦未開車追被告到他住處外叫，當時伊二人並未與被告發生糾
    紛。」等語（見偵查卷第三十八頁背面、原審卷第三十四頁背面、本院卷第二十
    六頁），而質之被告於本院亦供承「係己○○打電話，由丙○○轉告我要在田中
    夜市見面，我就帶我製作之汽油彈到夜市。」等情不諱，足見被告所辯係己○○
    二人駕車緊追其後，並到其住處屋外鼓譟，其才臨時作成汽油彈防身云云，顯不
    符實情，此外並有玻璃瓶一個、塑膠管一條、毛巾一條、剪刀一把扣案及現場採
    取得之玻璃碎片一組與燃燒物一片，暨診斷證明書二紙、戊○○受傷照片五幀與
    車損照片八幀附卷可資佐證。
二、按爆裂物者，係指其物具有爆發性及破壞力，可於瞬間將人及物殺傷或毀損者而
    言（最高法院八十三年度第五次刑事庭會議決議參照）。查被告所製造之汽油彈
    雖係以布條充當引信點火投擲，惟於引信燒至瓶內之汽油時，其內汽油會因引信
    之熱度達於汽油燃點利用其彭脹力而瞬間引爆，此時破碎之玻璃瓶及已點燃之汽
    油。即會四散濺溢造成延燒破壞，是汽油彈顯具瞬間爆炸性及破壞力，其性質核
    屬爆裂物無誤。而訊之被告自陳伊係自電視媒體報導模仿製造汽油彈乙節明確，
    衡之坊間電子媒體、報章、雜誌，迭有ＫＴＶ因遭投擲汽油彈，致延燒造成多人
    傷亡之報導，是被告就投擲汽油彈足以致人於死乙情，應有客觀上之認識。又被
    告係向己○○二人所在之小客車駕駛座之狹小空間投擲汽油彈，因汽油彈具上述
    瞬間引爆特性，其延燒速度快，且延燒之面積隨汽油之濺溢範圍遞增，造成小客
    車油箱因火舌延燒致引爆之機率極高，己○○二人逃生不易，是被告明知會危害
    己○○二人生命及造成公共危險，猶往小客車接續投擲二枚汽油彈，其中乙顆丟
    入車內駕駛座，造成己○○下巴、頸部、胸部右開燙傷，戊○○臉、頸、胸部右
    開燙傷，其有殺人及縱火之故意，已彰彰甚明。被告否認有殺人及縱火之故意，
    顯係卸責之詞，自不足採。再按刑法上所謂之正當防衛，係指對於現在不法之侵
    害而出於防衛自己或他人權利之行為，學理通說認為侵害行為終了，其侵害即屬
    過去。查本件被告於警訊及偵查中迭次自承伊係因之前與己○○發生衝突，於丙○○轉告己○○來電欲找伊「輸贏」後，伊即在住處製造二枚汽油彈前往赴約，
    打算丟擲報復蘇某，伊到達現場後，即丟擲該二枚汽油彈，彼時己○○駕駛之汽
    車係停駛狀態中等節屬實（見偵卷第五頁背面、第二十頁、二十六頁背面），核
    與被害人上開指訴情節相符，足見被告製造汽油彈目的係在報復，係以供其犯罪
    之用甚明，且於原審法院及本院審理中，被告亦自承伊與己○○見面時，雙方並
    未發生口角乙情明確（見原審卷第三十一頁背面、本院卷第三十四頁），則被告
    顯見案發當時，告訴人己○○二人並無開車衝撞被告之情事，並無答辯狀所稱之
    「現在不法侵害」情形，從而被告於上開所辯，顯係飾卸之詞，不足採信。本件
    事證已明，被告請求傳喚證人周鴻彰、乙○○到庭證述其係因長期遭受己○○不
    法侵害與騷擾，始有正當防衛行為及意思，經本院多次傳訊均未到庭，惟被告亦
    供稱伊二人並未在案發現場，僅知以往發生口角情形云云，縱為屬實，亦無為被
    告有利之證明，經核認無再傳訊之必要，附此敘明。綜上所述，被告犯行洵堪認
    定。
三、核被告所為，係犯槍砲刀械管制條例第七條第三項、第一項之意圖供自己犯罪之
    用而製造爆裂物罪、第一百七十六條準用第一百七十五條第一項故意以爆裂物炸
    燬他人所有物致生公共危險罪、第二百七十一條第二項、第一項殺人未遂罪。其
    所犯一準放火罪及同時對被害人二人之殺人未遂罪，均係一行為觸犯數罪名，為
    想像競合犯，應從一重之殺人未遂罪處斷。又被告所犯殺人未遂罪與意圖供自己
    犯罪之用而製造爆裂物罪之間，有方法結果之牽連關係，應從一重之意圖供自己
    犯罪之用而製造爆裂物論處。原審持同一見解，適用槍砲彈藥刀械管制條例第七
    條第三項，刑法第十一條前段、第一百七十六條、第一百七十五條第一項、第二
    百七十一條第一項、第二項、第五十五條、第四十二條第三項、第五十九條、第
    三十八條第一項第二款，罰金罰鍰提高標準條例第二條後段，並以被告年輕識淺
    ，因一時莽撞，致罹重典，其犯罪情狀尚堪憫恕，量處法定最低度刑猶嫌過重，
    爰依刑法第五十九條規定減輕其刑。再審酌被告犯罪之動機、手段，及因細故與
    人發生爭執，即製造具殺傷力之汽油彈爆裂物投擲遂行其目的，置他人之生命財
    產於不顧，所生之危害非輕及犯後態度，事後與戊○○和解等一切情狀，量處有
    期徒刑拾貳年，併科罰金新台幣二十萬元，復諭知罰金易服勞役之折算標準，以
    示懲儆。另以扣案之玻璃瓶一個、塑膠管一條、毛巾一條及剪刀一把，為被告所
    有供犯罪所用之物，併予宣告沒收。至現場採集之玻璃碎片一組與燃燒物一片，
    則為汽油彈用罄之餘物，爰不予沒收，認事用法，核無不合，量刑亦稱妥適。被
    告上訴意旨，否認犯罪，指摘原判決不當，為無理由，應予駁回。又被告經合法
    傳喚，無正當理由未到庭，爰不待其陳述逕為判決。
據上論結，應依刑事訴訟法第三百六十八條、第三百七十一條，判決如主文。
本案經檢察官甲○○到庭執行職務。
中      華      民      國    八十九      年      三      月     二     日
                              臺灣高等法院臺中分院刑事第九庭
                                    審判長法  官  胡  森  田
                                          法  官  黃  日  隆
                                          法  官  蕭  錦  鍾
右正本證明與原本無異。
如不服本判決應於收受送達後十日內向本院提出上訴書狀，其未述上訴之理由者並
得於提起上訴後十日內向本院補提理由書（均須按他造當事人之人數附繕本）。
                                          書記官  蘇  昭  文
中      華      民      國    八十九      年      三      月     三     日
槍砲彈藥刀械管制條例第七條第三項：意圖供自己或他人犯罪之用，而犯前二項之罪
者，處死刑、無期徒刑或十年以上有期徒刑，得併科十萬元以下罰金。
                                                                        Ａ


司法院資訊處製作；財團法人民間司法改革基金會備份。
